---
title: "Machine Learning completo"
author: "Matheus Assis e Oliveira"
date: "2023-10-11"
output:
  html_document: default
  pdf_document: default
  word_document: default
---
instalar pacotes para o estudo

# instalação dos Pacotes e dependencias 
install.packages("tidyr", dependencies = TRUE)
install.packages("readxl", dependencies = TRUE)
install.packages("plyr", dependencies = TRUE)
install.packages("corrplot", dependencies = TRUE)
install.packages("RColorBrewer", dependencies = TRUE)
install.packages("ggplot2", dependencies = TRUE)
install.packages("ggpubr", dependencies = TRUE)
install.packages("plyr", dependencies = TRUE)
install.packages("caret", dependencies = TRUE)
install.packages("randomForest", dependencies = TRUE)
install.packages("caTools", dependencies = TRUE)


carregar pacotes para a Engenharia de dados.
```{R packages, include=FALSE, echo=TRUE}
library(tidyr)
library(readxl)
library(plyr)
```

seguindo começamos a importar os dados em arquivo excel: xlsx, e converter anos a coluna,
limpar o X a frente dos anos e converter anos para numérico.

```{r importar dados em xlsx, echo=TRUE}
renda_per_capita <- read_excel("renda.per.capita.xlsx")
#usar gather para converter anos à coluna
renda_per_capita <- gather(renda_per_capita, ano, renda_per_capita, X2012:X2021, convert = TRUE)
#Limpar o X a frente do ano
renda_per_capita$ano <- gsub('X', '', renda_per_capita$ano)
#converter ano de character para numeric
renda_per_capita <- transform(renda_per_capita, ano = as.numeric(ano))
renda_per_capita <- transform(renda_per_capita, renda_per_capita = as.numeric(renda_per_capita))

```



em seguida repete para demais arquivos com as seguintes variáveis.



```{r importar demais dados, echo=TRUE}
sub_esco_pop <- read_excel("sub.esco.pop.xlsx")
sub_esco_pop <- gather(sub_esco_pop, ano, sub_esco_pop, X2012:X2021, convert = TRUE)
sub_esco_pop$ano <- gsub('X', '', sub_esco_pop$ano)
sub_esco_pop <- transform(sub_esco_pop, ano = as.numeric(ano))
sub_esco_pop <- transform(sub_esco_pop, sub_esco_pop = as.numeric(sub_esco_pop))



sub_freq_esco <- read_excel("sub.freq.esco.xlsx")
sub_freq_esco <- gather(sub_freq_esco, ano, sub_freq_esco, X2012:X2021, convert = TRUE)
sub_freq_esco$ano <- gsub('X', '', sub_freq_esco$ano)
sub_freq_esco <- transform(sub_freq_esco, ano = as.numeric(ano))
sub_freq_esco <- transform(sub_freq_esco, sub_freq_esco = as.numeric(sub_freq_esco))




esperança_de_vida <- read_excel("esperança.de.vida.xlsx")
esperança_de_vida <- gather(esperança_de_vida, ano, esperança_de_vida, X2012:X2021, convert = TRUE)
esperança_de_vida$ano <- gsub('X', '', esperança_de_vida$ano)
esperança_de_vida <- transform(esperança_de_vida, ano = as.numeric(ano))
esperança_de_vida <- transform(esperança_de_vida, esperança_de_vida = as.numeric(esperança_de_vida))



porcent_pobres <- read_excel("porcent_pobres.xlsx")
porcent_pobres <- gather(porcent_pobres, ano, porcent_pobres, X2012:X2021, convert = TRUE)
porcent_pobres$ano <- gsub('X', '', porcent_pobres$ano)
porcent_pobres <- transform(porcent_pobres, ano = as.numeric(ano))
porcent_pobres <- transform(porcent_pobres, porcent_pobres = as.numeric(porcent_pobres))



população_total <- read_excel("população_total.xlsx")
população_total <- gather(população_total, ano, população_total, X2012:X2021, convert = TRUE)
população_total$ano <- gsub('X', '', população_total$ano)
população_total <- transform(população_total, ano = as.numeric(ano))
população_total <- transform(população_total, população_total = as.numeric(população_total))



mortalidade_infantil <- read_excel("mortalidade_infantil.xlsx")
mortalidade_infantil <- gather(mortalidade_infantil, ano, mortalidade_infantil, X2012:X2021, convert = TRUE)
mortalidade_infantil$ano <- gsub('X', '', mortalidade_infantil$ano)
mortalidade_infantil <- transform(mortalidade_infantil, ano = as.numeric(ano))
mortalidade_infantil <- transform(mortalidade_infantil, mortalidade_infantil = as.numeric(mortalidade_infantil))



media_anos_de_estudo <- read_excel("media_anos_de_estudo.xlsx")
media_anos_de_estudo <- gather(media_anos_de_estudo, ano, media_anos_de_estudo, X2012:X2021, convert = TRUE)
media_anos_de_estudo$ano <- gsub('X', '', media_anos_de_estudo$ano)
media_anos_de_estudo <- transform(media_anos_de_estudo, ano = as.numeric(ano))
media_anos_de_estudo <- transform(media_anos_de_estudo, media_anos_de_estudo = as.numeric(media_anos_de_estudo))



indice_gini <- read_excel("indice_gini.xlsx")
indice_gini <- gather(indice_gini, ano, indice_gini, X2012:X2021, convert = TRUE)
indice_gini$ano <- gsub('X', '', indice_gini$ano)
indice_gini <- transform(indice_gini, ano = as.numeric(ano))
indice_gini <- transform(indice_gini, indice_gini = as.numeric(indice_gini))



ind_theil_L <- read_excel("ind_theil_L.xlsx")
ind_theil_L <- gather(ind_theil_L, ano, ind_theil_L, X2012:X2021, convert = TRUE)
ind_theil_L$ano <- gsub('X', '', ind_theil_L$ano)
ind_theil_L <- transform(ind_theil_L, ano = as.numeric(ano))
ind_theil_L <- transform(ind_theil_L, ind_theil_L = as.numeric(ind_theil_L))



analfabetismo_25_anos <- read_excel("analfabetismo_25_anos.xlsx")
analfabetismo_25_anos <- gather(analfabetismo_25_anos, ano, analfabetismo_25_anos, X2012:X2021, convert = TRUE)
analfabetismo_25_anos$ano <- gsub('X', '', analfabetismo_25_anos$ano)
analfabetismo_25_anos <- transform(analfabetismo_25_anos, ano = as.numeric(ano))
analfabetismo_25_anos <- transform(analfabetismo_25_anos, analfabetismo_25_anos = as.numeric(analfabetismo_25_anos))



analfabetismo_18_anos <- read_excel("analfabetismo_18_anos.xlsx")
analfabetismo_18_anos <- gather(analfabetismo_18_anos, ano, analfabetismo_18_anos, X2012:X2021, convert = TRUE)
analfabetismo_18_anos$ano <- gsub('X', '', analfabetismo_18_anos$ano)
analfabetismo_18_anos <- transform(analfabetismo_18_anos, ano = as.numeric(ano))
analfabetismo_18_anos <- transform(analfabetismo_18_anos, analfabetismo_18_anos = as.numeric(analfabetismo_18_anos))



analfabetismo_15_anos <- read_excel("analfabetismo_15_anos.xlsx")
analfabetismo_15_anos <- gather(analfabetismo_15_anos, ano, analfabetismo_15_anos, X2012:X2021, convert = TRUE)
analfabetismo_15_anos$ano <- gsub('X', '', analfabetismo_15_anos$ano)
analfabetismo_15_anos <- transform(analfabetismo_15_anos, ano = as.numeric(ano))
analfabetismo_15_anos <- transform(analfabetismo_15_anos, analfabetismo_15_anos = as.numeric(analfabetismo_15_anos))



IDHM <- read_excel("IDHM.xlsx")
IDHM <- gather(IDHM, ano, IDHM, X2012:X2021, convert = TRUE)
IDHM$ano <- gsub('X', '', IDHM$ano)
IDHM <- transform(IDHM, ano = as.numeric(ano))
IDHM <- transform(IDHM, IDHM = as.numeric(IDHM))

```


para cada indicator, conta número de linhas e o número total de NULLS e divide NULLS pela linha para obter a % de NULLS para indicador


```{r calcular o percentual de valores nulos no conjunto de dados, echo=TRUE}
print(paste0("renda_per_capita"))
renda_per_capita.na <- as.data.frame(sum(is.na(renda_per_capita$renda_per_capita)))
renda_per_capita.n <- as.data.frame(nrow(renda_per_capita))
renda_per_capita.na$`sum(is.na(renda_per_capita$renda_per_capita))`/renda_per_capita.n$`nrow(renda_per_capita)`*100


print(paste0("sub_esco_pop"))
sub_esco_pop.na <- as.data.frame(sum(is.na(sub_esco_pop$sub_esco_pop)))
sub_esco_pop.n <- as.data.frame(nrow(sub_esco_pop))
sub_esco_pop.na$`sum(is.na(sub_esco_pop$sub_esco_pop))`/sub_esco_pop.n$`nrow(sub_esco_pop)`*100


print(paste0("sub_freq_esco"))
sub_freq_esco.na <- as.data.frame(sum(is.na(sub_freq_esco$sub_freq_esco)))
sub_freq_esco.n <- as.data.frame(nrow(sub_freq_esco))
sub_freq_esco.na$`sum(is.na(sub_freq_esco$sub_freq_esco))`/sub_freq_esco.n$`nrow(sub_freq_esco)`*100



print(paste0("esperança_de_vida"))
esperança_de_vida.na <- as.data.frame(sum(is.na(esperança_de_vida$esperança_de_vida)))
esperança_de_vida.n <- as.data.frame(nrow(esperança_de_vida))
esperança_de_vida.na$`sum(is.na(esperança_de_vida$esperança_de_vida))`/esperança_de_vida.n$`nrow(esperança_de_vida)`*100


print(paste0("porcent_pobres"))
porcent_pobres.na <- as.data.frame(sum(is.na(porcent_pobres$porcent_pobres)))
porcent_pobres.n <- as.data.frame(nrow(porcent_pobres))
porcent_pobres.na$`sum(is.na(rporcent_pobres$porcent_pobres))`/porcent_pobres.n$`nrow(porcent_pobres)`*100



print(paste0("população_total"))
população_total.na <- as.data.frame(sum(is.na(população_total$população_total)))
população_total.n <- as.data.frame(nrow(população_total))
população_total.na$`sum(is.na(população_total$população_total))`/população_total.n$`nrow(população_total)`*100



print(paste0("mortalidade_infantil"))
mortalidade_infantil.na <- as.data.frame(sum(is.na(mortalidade_infantil$mortalidade_infantil)))
mortalidade_infantil.n <- as.data.frame(nrow(mortalidade_infantil))
mortalidade_infantil.na$`sum(is.na(mortalidade_infantil$mortalidade_infantil))`/mortalidade_infantil.n$`nrow(mortalidade_infantil)`*100



print(paste0("media_anos_de_estudo"))
media_anos_de_estudo.na <- as.data.frame(sum(is.na(media_anos_de_estudo$media_anos_de_estudo)))
media_anos_de_estudo.n <- as.data.frame(nrow(media_anos_de_estudo))
media_anos_de_estudo.na$`sum(is.na(media_anos_de_estudo$media_anos_de_estudo))`/media_anos_de_estudo.n$`nrow(media_anos_de_estudo)`*100



print(paste0("indice_gini"))
indice_gini.na <- as.data.frame(sum(is.na(indice_gini$indice_gini)))
indice_gini.n <- as.data.frame(nrow(indice_gini))
indice_gini.na$`sum(is.na(indice_gini$indice_gini))`/indice_gini.n$`nrow(indice_gini)`*100


print(paste0("ind_theil_L"))
ind_theil_L.na <- as.data.frame(sum(is.na(ind_theil_L$ind_theil_L)))
ind_theil_L.n <- as.data.frame(nrow(ind_theil_L))
ind_theil_L.na$`sum(is.na(ind_theil_L$ind_theil_L))`/ind_theil_L.n$`nrow(ind_theil_L)`*100



print(paste0("analfabetismo_25_anos"))
analfabetismo_25_anos.na <- as.data.frame(sum(is.na(analfabetismo_25_anos$analfabetismo_25_anos)))
analfabetismo_25_anos.n <- as.data.frame(nrow(analfabetismo_25_anos))
analfabetismo_25_anos.na$`sum(is.na(analfabetismo_25_anos$analfabetismo_25_anos))`/analfabetismo_25_anos.n$`nrow(analfabetismo_25_anos)`*100



print(paste0("analfabetismo_18_anos"))
analfabetismo_18_anos.na <- as.data.frame(sum(is.na(analfabetismo_18_anos$analfabetismo_18_anos)))
analfabetismo_18_anos.n <- as.data.frame(nrow(analfabetismo_18_anos))
analfabetismo_18_anos.na$`sum(is.na(analfabetismo_18_anos$analfabetismo_18_anos))`/analfabetismo_18_anos.n$`nrow(analfabetismo_18_anos)`*100



print(paste0("analfabetismo_15_anos"))
analfabetismo_15_anos.na <- as.data.frame(sum(is.na(analfabetismo_15_anos$analfabetismo_15_anos)))
analfabetismo_15_anos.n <- as.data.frame(nrow(analfabetismo_15_anos))
analfabetismo_15_anos.na$`sum(is.na(analfabetismo_15_anos$analfabetismo_15_anos))`/analfabetismo_15_anos.n$`nrow(analfabetismo_15_anos)`*100



print(paste0("IDHM"))
IDHM.na <- as.data.frame(sum(is.na(IDHM$IDHM)))
IDHM.n <- as.data.frame(nrow(IDHM))
IDHM.na$`sum(is.na(IDHM$IDHM))`/IDHM.n$`nrow(IDHM)`*100

```



#criar data frame único com os indicadores IDHM.AED e IDHM.df



```{R criar data frame unico com todos os indicadores, echo=TRUE}
IDHM.AED = renda_per_capita
IDHM.AED <- join(IDHM.AED, sub_esco_pop, by = c("ano" = "ano", "Territorialidades" = "Territorialidades"))
IDHM.AED = join(IDHM.AED, sub_freq_esco, by = c("ano" = "ano", "Territorialidades" = "Territorialidades"))
IDHM.AED = join(IDHM.AED, esperança_de_vida, by = c("ano" = "ano", "Territorialidades" = "Territorialidades"))
IDHM.AED = join(IDHM.AED, porcent_pobres, by = c("ano" = "ano", "Territorialidades" = "Territorialidades"))
IDHM.AED = join(IDHM.AED, população_total, by = c("ano" = "ano", "Territorialidades" = "Territorialidades"))
IDHM.AED = join(IDHM.AED, mortalidade_infantil, by = c("ano" = "ano", "Territorialidades" = "Territorialidades"))
IDHM.AED = join(IDHM.AED, media_anos_de_estudo, by = c("ano" = "ano", "Territorialidades" = "Territorialidades"))
IDHM.AED = join(IDHM.AED, indice_gini, by = c("ano" = "ano", "Territorialidades" = "Territorialidades"))
IDHM.AED = join(IDHM.AED, ind_theil_L, by = c("ano" = "ano", "Territorialidades" = "Territorialidades"))
IDHM.AED = join(IDHM.AED, analfabetismo_25_anos, by = c("ano" = "ano", "Territorialidades" = "Territorialidades"))
IDHM.AED = join(IDHM.AED, analfabetismo_18_anos, by = c("ano" = "ano", "Territorialidades" = "Territorialidades"))
IDHM.AED = join(IDHM.AED, analfabetismo_15_anos, by = c("ano" = "ano", "Territorialidades" = "Territorialidades"))
IDHM.AED = join(IDHM.AED, IDHM, by = c("ano" = "ano", "Territorialidades" = "Territorialidades"))

```



```{r criar um data frame AED.df para ser utilizado na AED, echo=TRUE}
AED.df = IDHM.AED



# Verificar que o número de estados continua os mesmos e o data frame está correto


sapply(AED.df, function(x) length(unique(x)))

str(AED.df)
```
#AED.df é o data frame usado na etapa de análise exploratória de dados.


Engenharia de Dados

```{r carregar os pacotes, echo = TRUE}
library(corrplot)
library(RColorBrewer)
library(ggplot2)
library(ggpubr)
```

matriz de correlação

```{r matriz de correlações, echo=TRUE}
# análise exploratória

# Montar uma matriz de correlação básica de cada indicador
#criar data frame que remova as linhas com nulos.

cc = complete.cases(AED.df)
AED.corr = AED.df[cc,]

#remover não numérico
AED.corr$Territorialidades <- NULL
AED.corr$ano <- NULL

### Matriz de corelação com Corrplot

Matrix <-cor(AED.corr)
corrplot(Matrix, type="upper", order="hclust", method="pie",
         col=brewer.pal(n=8, name="RdYlBu"),
         title="Matriz de Correlação dos Dados")

# Adicionar uma nota de rodapé
mtext("Elaboração própria com dados do Atlas Brasil", side=1, line=4, cex=1.2)
# gini, theil e população tem relação fraca com IDHM. mas irei manter para análise
```



```{r montar data frame para regressões, echo=TRUE}
# Montar um df para (IDHM ~ renda per capita, sub. ind. ecolaridade, sub. nd. frequencia escolar e esperança de vida.)
predic.IDHM <- renda_per_capita
predic.IDHM <- join(predic.IDHM, sub_esco_pop, by = c("ano" = "ano", "Territorialidades" = "Territorialidades"))
predic.IDHM <- join(predic.IDHM, sub_freq_esco, by = c("ano" = "ano", "Territorialidades" = "Territorialidades"))
predic.IDHM <- join(predic.IDHM, esperança_de_vida, by = c("ano" = "ano", "Territorialidades" = "Territorialidades"))
predic.IDHM <- join(predic.IDHM, porcent_pobres, by = c("ano" = "ano", "Territorialidades" = "Territorialidades"))
predic.IDHM <- join(predic.IDHM, população_total, by = c("ano" = "ano", "Territorialidades" = "Territorialidades"))
predic.IDHM <- join(predic.IDHM, mortalidade_infantil, by = c("ano" = "ano", "Territorialidades" = "Territorialidades"))
predic.IDHM <- join(predic.IDHM, media_anos_de_estudo, by = c("ano" = "ano", "Territorialidades" = "Territorialidades"))
predic.IDHM <- join(predic.IDHM, indice_gini, by = c("ano" = "ano", "Territorialidades" = "Territorialidades"))
predic.IDHM <- join(predic.IDHM, ind_theil_L, by = c("ano" = "ano", "Territorialidades" = "Territorialidades"))
predic.IDHM <- join(predic.IDHM, analfabetismo_25_anos, by = c("ano" = "ano", "Territorialidades" = "Territorialidades"))
predic.IDHM <- join(predic.IDHM, analfabetismo_18_anos, by = c("ano" = "ano", "Territorialidades" = "Territorialidades"))
predic.IDHM <- join(predic.IDHM, analfabetismo_15_anos, by = c("ano" = "ano", "Territorialidades" = "Territorialidades"))
predic.IDHM <- join(predic.IDHM, IDHM, by = c("ano" = "ano", "Territorialidades" = "Territorialidades"))
predic.IDHM$Territorialidades <- NULL 
cc = complete.cases(predic.IDHM)
predic.IDHM = predic.IDHM[cc,]
str(predic.IDHM)
```


```{r scatterplot, echo = TRUE}
### Plotar a correlação como scatterplot matrix.
# Criação do scatterplot sem título principal
plot(predic.IDHM, pch=1, cex=.2, col=rgb(0,0,0,0.4), main="")

# Adição do título, subtítulo e fonte
mtext("Gráfico 2 - Matrix Scatterplot das variáveis com correlação com o IDHM", side=3, line=3, adj=0) # Título
mtext("Análise baseada em dados do Atlas Brasil", side=3, line=2, adj=0) # Subtítulo
mtext("Fonte: Elaboração própria com dados do Atlas Brasil", side=1, line=4, adj=0, cex=0.8, col="black", font=3) # Fonte


```

explorar relações lineares com potenciais relações diretas entre os indicadores

```{r scatterplot com linha de regressão e os resultados, echo = TRUE}
# Criar um scatterplot com linha de regressão para IDHM e renda per capita
ggscatter(predic.IDHM, x = "renda_per_capita", y = "IDHM", 
          color=rgb(0,.2,.5,  1), pch=1, add = "reg.line", 
          add.params = list(color=rgb(0,.4,.4,  1), fill = "light gray"), 
          conf.int = TRUE, main = "Relação entre IDHM e Renda Per Capita") +
  labs(title = "Gráfico 3 - Relação entre IDHM e Renda Per Capita",
       subtitle = "Análise baseada em dados do Atlas Brasil",
       caption = "Fonte: Elaboração própria com dados do Atlas Brasil") +
  theme(plot.caption = element_text(hjust = 0, face="italic"))
# Printar estatística F para ver a significacia da regressão
summary(lm(IDHM ~ renda_per_capita, data=predic.IDHM))

# Criar um scatterplot com linha de regressão para IDHM e Subindice de Escolaridade
ggscatter(predic.IDHM, x = "sub_esco_pop", y = "IDHM", 
          color=rgb(0,.2,.5,  1), pch=1, add = "reg.line", 
          add.params = list(color=rgb(0,.4,.4,  1), fill = "light gray"), 
          conf.int = TRUE, main = "Relação entre IDHM e Subindice de Escolaridade") +
  labs(title = " Gráfico 3.1 - Relação entre IDHM e Subindice de Escolaridade",
          subtitle = "Análise baseada em dados do Atlas Brasil",
          caption = "Fonte: Elaboração própria com dados do Atlas Brasil") +
  theme(plot.caption = element_text(hjust = 0, face="italic"))
# Printar estatística F para ver a significacia da regressão
summary(lm(IDHM ~ sub_esco_pop, data=predic.IDHM))



# Criar um scatterplot com linha de regressão para IDHM e Subindice de frequência Escolar
ggscatter(predic.IDHM, x = "sub_freq_esco", y = "IDHM", 
          color=rgb(0,.2,.5,  1), pch=1, add = "reg.line", 
          add.params = list(color=rgb(0,.4,.4,  1), fill = "light gray"), 
          conf.int = TRUE, main = "Relação entre IDHM e Subindice de Frequência Escolar") +
  labs(title = "Gráfico 3.2 - Relação entre IDHM e Subindice de Frequência Escolar",
       subtitle = "Análise baseada em dados do Atlas Brasil",
       caption = "Fonte: Elaboração própria com dados do Atlas Brasil") +
  theme(plot.caption = element_text(hjust = 0, face="italic"))
# Printar estatística F para ver a significacia da regressão
summary(lm(IDHM ~ sub_freq_esco, data=predic.IDHM))



# Criar um scatterplot com linha de regressão para IDHM e Esperança de Vida
ggscatter(predic.IDHM, x = "esperança_de_vida", y = "IDHM", 
          color=rgb(0,.2,.5,  1), pch=1, add = "reg.line", 
          add.params = list(color=rgb(0,.4,.4,  1), fill = "light gray"), 
          conf.int = TRUE, main = "Relação entre IDHM e Esperança de Vida") +
  labs(title = "Gráfico 3.3 - Relação entre IDHM e Esperança de Vida",
       subtitle = "Análise baseada em dados do Atlas Brasil",
       caption = "Fonte: Elaboração própria com dados do Atlas Brasil") +
  theme(plot.caption = element_text(hjust = 0, face="italic"))
# Printar estatística F para ver a significacia da regressão
summary(lm(IDHM ~ esperança_de_vida, data=predic.IDHM))



# Criar um scatterplot com linha de regressão para IDHM e Percentual de Pobres na População
ggscatter(predic.IDHM, x = "porcent_pobres", y = "IDHM", 
          color=rgb(0,.2,.5,  1), pch=1, add = "reg.line", 
          add.params = list(color=rgb(0,.4,.4,  1), fill = "light gray"), 
          conf.int = TRUE, main = "Relação entre IDHM e Percentual de Pobres na População") +
  labs(title = "Gráfico 3.3 - Relação entre IDHM e Percentual de Pobres na População",
       subtitle = "Análise baseada em dados do Atlas Brasil",
       caption = "Fonte: Elaboração própria com dados do Atlas Brasil") +
  theme(plot.caption = element_text(hjust = 0, face="italic"))
# Printar estatística F para ver a significacia da regressão
summary(lm(IDHM ~ porcent_pobres, data=predic.IDHM))




# Criar um scatterplot com linha de regressão para IDHM e População Total
ggscatter(predic.IDHM, x = "população_total", y = "IDHM", 
          color=rgb(0,.2,.5,  1), pch=1, add = "reg.line", 
          add.params = list(color=rgb(0,.4,.4,  1), fill = "light gray"), 
          conf.int = TRUE, main = "Relação entre IDHM e População Total") +
  labs(title = "Gráfico 3.4 - Relação entre IDHM e População Total",
       subtitle = "Análise baseada em dados do Atlas Brasil",
       caption = "Fonte: Elaboração própria com dados do Atlas Brasil") +
  theme(plot.caption = element_text(hjust = 0, face="italic"))
# Printar estatística F para ver a significacia da regressão
summary(lm(IDHM ~ população_total, data=predic.IDHM))





# Criar um scatterplot com linha de regressão para IDHM e Mortalidade Infantil
ggscatter(predic.IDHM, x = "mortalidade_infantil", y = "IDHM", 
          color=rgb(0,.2,.5,  1), pch=1, add = "reg.line", 
          add.params = list(color=rgb(0,.4,.4,  1), fill = "light gray"), 
          conf.int = TRUE, main = "Relação entre IDHM e Mortalidade Infantil") +
  labs(title = "Gráfico 3.5 - Relação entre IDHM e Mortalidade Infantil",
       subtitle = "Análise baseada em dados do Atlas Brasil",
       caption = "Fonte: Elaboração própria com dados do Atlas Brasil") +
  theme(plot.caption = element_text(hjust = 0, face="italic"))
# Printar estatística F para ver a significacia da regressão
summary(lm(IDHM ~ mortalidade_infantil, data=predic.IDHM))



# Criar um scatterplot com linha de regressão para IDHM e Média de Anos de Estudo
ggscatter(predic.IDHM, x = "media_anos_de_estudo", y = "IDHM", 
          color=rgb(0,.2,.5,  1), pch=1, add = "reg.line", 
          add.params = list(color=rgb(0,.4,.4,  1), fill = "light gray"), 
          conf.int = TRUE, main = "Relação entre IDHM e Média de Anos de Estudo") +
  labs(title = "Gráfico 3.6 - Relação entre IDHM e Renda Média de Anos de Estudo",
       subtitle = "Análise baseada em dados do Atlas Brasil",
       caption = "Fonte: Elaboração própria com dados do Atlas Brasil") +
  theme(plot.caption = element_text(hjust = 0, face="italic"))
# Printar estatística F para ver a significacia da regressão
summary(lm(IDHM ~ media_anos_de_estudo, data=predic.IDHM))





# Criar um scatterplot com linha de regressão para IDHM e Índice de GINI
ggscatter(predic.IDHM, x = "indice_gini", y = "IDHM", 
          color=rgb(0,.2,.5,  1), pch=1, add = "reg.line", 
          add.params = list(color=rgb(0,.4,.4,  1), fill = "light gray"), 
          conf.int = TRUE, main = "Relação entre IDHM e Índice de GINI") +
  labs(title = "Gráfico 3.7 - Relação entre IDHM e Índice de GINI",
       subtitle = "Análise baseada em dados do Atlas Brasil",
       caption = "Fonte: Elaboração própria com dados do Atlas Brasil") +
  theme(plot.caption = element_text(hjust = 0, face="italic"))
# Printar estatística F para ver a significacia da regressão
summary(lm(IDHM ~ indice_gini, data=predic.IDHM))



# Criar um scatterplot com linha de regressão para IDHM e Índice de Theil
ggscatter(predic.IDHM, x = "ind_theil_L", y = "IDHM", 
          color=rgb(0,.2,.5,  1), pch=1, add = "reg.line", 
          add.params = list(color=rgb(0,.4,.4,  1), fill = "light gray"), 
          conf.int = TRUE, main = "Relação entre IDHM e Índice de Theil") +
  labs(title = "Gráfico 3.8 - Relação entre IDHM e Índice de Theil",
       subtitle = "Análise baseada em dados do Atlas Brasil",
       caption = "Fonte: Elaboração própria com dados do Atlas Brasil") +
  theme(plot.caption = element_text(hjust = 0, face="italic"))
# Printar estatística F para ver a significacia da regressão
summary(lm(IDHM ~ ind_theil_L, data=predic.IDHM))



# Criar um scatterplot com linha de regressão para IDHM e Tx. Analfabetismo acima de 25 anos
ggscatter(predic.IDHM, x = "analfabetismo_25_anos", y = "IDHM", 
          color=rgb(0,.2,.5,  1), pch=1, add = "reg.line", 
          add.params = list(color=rgb(0,.4,.4,  1), fill = "light gray"), 
          conf.int = TRUE, main = "Relação entre IDHM e Tx. Analfabetismo acima de 25 anos") +
  labs(title = "Gráfico 3.9 -Relação entre IDHM e Tx. Analfabetismo acima de 25 anos",
       subtitle = "Análise baseada em dados do Atlas Brasil",
       caption = "Fonte: Elaboração própria com dados do Atlas Brasil") +
  theme(plot.caption = element_text(hjust = 0, face="italic"))
# Printar estatística F para ver a significacia da regressão
summary(lm(IDHM ~ analfabetismo_25_anos, data=predic.IDHM))


# Criar um scatterplot com linha de regressão para IDHM e Tx. Analfabetismo acima de 18 anos
ggscatter(predic.IDHM, x = "analfabetismo_18_anos", y = "IDHM", 
          color=rgb(0,.2,.5,  1), pch=1, add = "reg.line", 
          add.params = list(color=rgb(0,.4,.4,  1), fill = "light gray"), 
          conf.int = TRUE, main = "Relação entre IDHM e Tx. Analfabetismo acima de 18 anos") +
  labs(title = "Gráfico 3.10 -Relação entre IDHM e Tx. Analfabetismo acima de 18 anos",
       subtitle = "Análise baseada em dados do Atlas Brasil",
       caption = "Fonte: Elaboração própria com dados do Atlas Brasil") +
  theme(plot.caption = element_text(hjust = 0, face="italic"))
# Printar estatística F para ver a significacia da regressão
summary(lm(IDHM ~ analfabetismo_18_anos, data=predic.IDHM))


# Criar um scatterplot com linha de regressão para IDHM e Tx. Analfabetismo acima de 15 anos
ggscatter(predic.IDHM, x = "analfabetismo_15_anos", y = "IDHM", 
          color=rgb(0,.2,.5,  1), pch=1, add = "reg.line", 
          add.params = list(color=rgb(0,.4,.4,  1), fill = "light gray"), 
          conf.int = TRUE, main = "Relação entre IDHM e Tx. Analfabetismo acima de 15 anos") +
  labs(title = "Gráfico 3.11 -Relação entre IDHM e Tx. Analfabetismo acima de 15 anos",
       subtitle = "Análise baseada em dados do Atlas Brasil",
       caption = "Fonte: Elaboração própria com dados do Atlas Brasil") +
  theme(plot.caption = element_text(hjust = 0, face="italic"))
# Printar estatística F para ver a significacia da regressão
summary(lm(IDHM ~ analfabetismo_15_anos, data=predic.IDHM))
````



remover indices de Theil e Gini junto com população total

```{r remover colunas, echo=TRUE}
library(dplyr)
predic.IDHM <- select(predic.IDHM, -ind_theil_L, -indice_gini, -população_total)

```

# Correlação positiva a todas as regressões( R2: renda per capita 0,8157, p-valor 2.2e-16
# escolaridade da população 0,5889 e p-valor 2.2e-16
# frequencia escolar 0.6569 e p-valor 2.2e-16
# esperança de vida 0.678 e p-valor 2.2e-16)
# população total R2 0.04372
# indice theil L R2 0,0707
# indice gini R2 0,06284

###Decils para avaliar a possibilidade de Outliers


````{r decils, echo = TRUE }
print(paste0("renda_per_capita"))
quantile(predic.IDHM$renda_per_capita, probs = seq(.1, 1, by = .1))
sort(predic.IDHM$renda_per_capita)
print(paste0("sub_esco_pop"))
quantile(predic.IDHM$sub_esco_pop, probs = seq(.1, 1, by = .1))
sort(predic.IDHM$sub_esco_pop)
print(paste0("sub_freq_esco"))
quantile(predic.IDHM$sub_freq_esco, probs = seq(.1, 1, by = .1))
sort(predic.IDHM$sub_freq_esco)
print(paste0("esperança_de_vida"))
quantile(predic.IDHM$esperança_de_vida, probs = seq(.1, 1, by = .1))
sort(predic.IDHM$esperança_de_vida)
print(paste0("porcent_pobres"))
quantile(predic.IDHM$porcent_pobres, probs = seq(.1, 1, by = .1))
sort(predic.IDHM$porcent_pobres)
print(paste0("mortalidade_infantil"))
quantile(predic.IDHM$mortalidade_infantil, probs = seq(.1, 1, by = .1))
sort(predic.IDHM$mortalidade_infantil)
print(paste0("media_anos_de_estudo"))
quantile(predic.IDHM$media_anos_de_estudo, probs = seq(.1, 1, by = .1))
sort(predic.IDHM$media_anos_de_estudo)
print(paste0("analfabetismo_25_anos"))
quantile(predic.IDHM$analfabetismo_25_anos, probs = seq(.1, 1, by = .1))
sort(predic.IDHM$analfabetismo_25_anos)
print(paste0("analfabetismo_18_anos"))
quantile(predic.IDHM$analfabetismo_18_anos, probs = seq(.1, 1, by = .1))
sort(predic.IDHM$analfabetismo_18_anos)
print(paste0("analfabetismo_15_anos"))
quantile(predic.IDHM$analfabetismo_15_anos, probs = seq(.1, 1, by = .1))
sort(predic.IDHM$analfabetismo_15_anos)
````


Machine Learning -- parte Final


````{R carregar pacotes para o Machine Learning, echo = TRUE}
library(plyr)
library(caret)
library(randomForest)
library(caTools)

````




#   ----------------- SUPERVISED RANDOM FOREST REGRESSION -----------------

#usar o data frame fina da análise exploratória (predic.IDHM), e selecionar os dados para treino e teste



````{r separação de dados, echo = TRUE }
#usar o data frame fina da análise exploratória (predic.IDHM), e selecionar os dados para treino (80%) e teste (20%)

set.seed(123)
amostra.IDHM <- predic.IDHM$IDHM %>%
  createDataPartition(p = 0.8, list = FALSE)
treino.IDHM  <- predic.IDHM[amostra.IDHM, ]
teste.IDHM <- predic.IDHM[-amostra.IDHM, ]
````



````{r montagem do modelo, echo = TRUE}
# random forest para regressão, iniciando com 500 arvores e mtry of 3
IDHM.model.1 <- randomForest(IDHM ~ ., data = treino.IDHM, ntree=500, mtry = 3, 
                         importance = TRUE, na.action = na.omit) 
print(IDHM.model.1) 
# Plotar erro vs numero de arvores 
plot(IDHM.model.1, main = "")

# Adicionar título e fonte no estilo ABNT
title(main = "Gráfico 4 - Erro vs Número de Árvores no Modelo 1", adj = 0)
mtext("Fonte: Elaboração própria com dados do Atlas Brasil", side=1, line=4, adj = 0, cex=0.8)

````


````{r verificar a melhor disposição de mtry, echo = TRUE}
#Usar tuneRF para determinar se há melhor mtry na tentativa de encontrar o valor que produz o menor erro.
mtry <- tuneRF(treino.IDHM[-6],treino.IDHM$IDHM, ntreeTry=500,
               stepFactor=1,improve=0.01, trace=TRUE, plot=FALSE)
print(mtry)
````


melhor mtry = 4 

````{R criação de um segundo modelo com mtry 4, echo = TRUE}
#o valor ótimo para mtry é 4, que produz o menor erro.

set.seed(123)
# random forest para regressão com mtry=4
IDHM.model.2 <- randomForest(IDHM ~ ., data = treino.IDHM, ntree=500, mtry = 4, 
                         importance = TRUE, na.action = na.omit) 
print(IDHM.model.2) 
# Plot the error vs the number of trees graph 
plot(IDHM.model.2, main = "")

# Adicionar título e fonte no estilo ABNT
title(main = "Gráfico 5 - Erro vs Número de Árvores no Modelo 2", adj = 0)
mtext("Fonte: Elaboração própria com dados do Atlas Brasil", side=1, line=4, adj = 0, cex=0.8)
````

desenvolver e avaliar ambos os modelos

````{r avaliação modelos, echo = TRUE}
# Fazer predições com dados de teste usando modelo 1 (mtry = 3)
IDHM.predições.1 <- IDHM.model.1 %>% predict(teste.IDHM)
head(IDHM.predições.1)
# Fazer predições com dados de teste usando modelo 2 (mtry = 4)
IDHM.predições.2 <- IDHM.model.2 %>% predict(teste.IDHM)
head(IDHM.predições.2)


# Calcular o erro médio de previsão -- erro quadrático médio da raiz (RMSE) de ambos os modelos
RMSE(IDHM.predições.1, teste.IDHM$IDHM)
RMSE(IDHM.predições.2, teste.IDHM$IDHM)
````


### O modelo original com mtry=4 (hdi.rf.1) na verdade tem um RMSE maior, portanto,o modelo 2 é o melhor modelo a ser usado daqui para frente. Um RMSE de 0.008546427 é consideravelmente baixo e indica um modelo de previsão altamente válido. analisar a significância de cada variável para ver possíveis mudanças na média.

avaliar importância das variáveis

````{r avaliação e importância das variáveis, echo = TRUE}
#avaliar a importância das variáveis para o modelo 
importance(IDHM.model.1)
varImpPlot(IDHM.model.1, main = "")

# Adicionar título e fonte no estilo ABNT
title(main = "Gráfico 6 - Importância das Variáveis no Modelo Random Forest", adj = 0)
mtext("Fonte: Elaboração própria com dados do Atlas Brasil", side=1, line=4, adj = 0, cex=0.8)
````


````{r avaliação e importancia das variáveis, echo = TRUE}
#avaliar a importância das variáveis para o modelo 
importance(IDHM.model.2)
varImpPlot(IDHM.model.2, main = "")

# Adicionar título e fonte no estilo ABNT
title(main = "Gráfico 7 - Importância das Variáveis no Modelo Random Forest", adj = 0)
mtext("Fonte: Elaboração própria com dados do Atlas Brasil", side=1, line=4, adj = 0, cex=0.8)

````



###Join predicions to test table ******************
````{r converter predições em data frame, echo = TRUE}
# Converter predições para um data frame 
IDHM.predições.df <- as.data.frame(IDHM.predições.1)
# Mesclar com base no índice
IDHM.predições.df <- merge(teste.IDHM, IDHM.predições.df, by.x = 0, by.y = 0, all.x = TRUE, all.y = TRUE)
# Criar uma nova coluna calculada com a diferença da predição do IDHM, e o valor Real
IDHM.predições.df$diff <- with(IDHM.predições.df, IDHM.predições.df$IDHM - IDHM.predições.df$IDHM.predições.1)
# Obter a média da diferença
IDHM.predições.df
mean(IDHM.predições.df[,"diff"])

````


````{r visualizando predições, echo = TRUE}
### visualizando as predições do modelo em comparação com os valores reais em plots
# Redefinir o índice de linha(row.names)
rownames(IDHM.predições.df ) <- NULL
# Ordenar os dados (sort)
IDHM.predições.df <- IDHM.predições.df[order(IDHM.predições.df$IDHM),]
# Plotar as predições versus o IDHM real
plot(IDHM.predições.df$IDHM.predições.1, type = "l", col="red", 
     xlab="Dados Testados", ylab="Real vs. Predição", main="")

# Adicionar linhas do IDHM Real
lines(IDHM.predições.df$IDHM, lwd=2)

# Adicionar a legenda
legend("topright", 
       legend=c("Predição IDHM", "IDHM Real"),
       col=c("red", "black"),
       lty=1,
       cex=0.8)

# Adicionar título e fonte no estilo ABNT
title(main = "Gráfico 3 - Variação da Predição do IDHM", adj = 0)
mtext("Fonte: Elaboração própria com dados do Atlas Brasil", side=1, line=4, adj = 0, cex=0.8)
````



ML para divisão 90/10


```{r montando o modelo, echo = TRUE}
amostra2.IDHM <- predic.IDHM$IDHM %>%
  createDataPartition(p = 0.9, list = FALSE)
treino90.IDHM  <- predic.IDHM[amostra2.IDHM, ]
teste90.IDHM <- predic.IDHM[-amostra2.IDHM, ]

# random forest para regressão, iniciando com 500 arvores e mtry of 3
IDHM.model90.1 <- randomForest(IDHM ~ ., data = treino90.IDHM, ntree=500, mtry = 3, 
                         importance = TRUE, na.action = na.omit) 
print(IDHM.model90.1) 
# Plotar erro vs numero de arvores 

plot(IDHM.model90.1, main = "")

# Adicionar título e fonte no estilo ABNT
title(main = "Gráfico 4 - Erro vs Número de Árvores no Modelo Random Forest", adj = 0)
mtext("Fonte: Elaboração própria com dados do Atlas Brasil", side=1, line=4, adj = 0, cex=0.8)

```

## R Markdown

mtry test

```{r mtry, echo=TRUE}
#Usar tuneRF para determinar se há melhor mtry na tentativa de encontrar o valor que produz o menor erro.
mtry2 <- tuneRF(treino90.IDHM[-6],treino90.IDHM$IDHM, ntreeTry=500,
               stepFactor=1,improve=0.01, trace=TRUE, plot=FALSE)
print(mtry2)

```

## Including Plots


```{r modelo 2, echo=TRUE}
set.seed(123)
# random forest para regressão com mtry=4
IDHM.model90.2 <- randomForest(IDHM ~ ., data = treino90.IDHM, ntree=500, mtry = 4, 
                             importance = TRUE, na.action = na.omit) 
print(IDHM.model90.2) 
# Plot the error vs the number of trees graph 
plot(IDHM.model90.2, main = "")

# Adicionar título e fonte no estilo ABNT
title(main = "Gráfico 5 - Erro vs Número de Árvores no Modelo Random Forest", adj = 0)
mtext("Fonte: Elaboração própria com dados do Atlas Brasil", side=1, line=4, adj = 0, cex=0.8)


```



```{r avaliação modelo, echo = TRUE}
# Fazer predições com dados de teste usando modelo 1 (mtry = 3)
IDHM.predições90.1 <- IDHM.model90.1 %>% predict(teste90.IDHM)
head(IDHM.predições90.1)
# Fazer predições com dados de teste usando modelo 2 (mtry = 4)
IDHM.predições90.2 <- IDHM.model90.2 %>% predict(teste90.IDHM)
head(IDHM.predições90.2)


# Calcular o erro médio de previsão -- erro quadrático médio da raiz (RMSE) de ambos os modelos
RMSE(IDHM.predições90.1, teste90.IDHM$IDHM)
RMSE(IDHM.predições90.2, teste90.IDHM$IDHM)


### O modelo original com mtry=4 (hdi.rf.1) na verdade tem um RMSE menor, portanto, é o melhor modelo a ser usado daqui para frente. Um RMSE de 0.006852 é consideravelmente baixo e indica um modelo de previsão altamente válido. analisar a significância de cada variável para ver possíveis mudanças na média.

#avaliar a importância das variáveis para o modelo 
importance(IDHM.model90.1)
# Plot da importância das variáveis
varImpPlot(IDHM.model90.1, main = "")

# Adicionar título e fonte no estilo ABNT
title(main = "Gráfico 2 - Importância das Variáveis no Modelo Random Forest", adj = 0)
mtext("Fonte: Elaboração própria com dados do Atlas Brasil", side=1, line=4, adj = 0, cex=0.8)
```




```{r dataset, echo=TRUE}
# Converter predições para um data frame 
IDHM.predições90.df <- as.data.frame(IDHM.predições90.1)
# Mesclar com base no índice
IDHM.predições90.df <- merge(teste90.IDHM, IDHM.predições90.df, by.x = 0, by.y = 0, all.x = TRUE, all.y = TRUE)
# Criar uma nova coluna calculada com a diferença da predição do IDHM, e o valor Real
IDHM.predições90.df$diff <- with(IDHM.predições90.df, IDHM.predições90.df$IDHM - IDHM.predições90.df$IDHM.predições90.1)
# Obter a média da diferença
IDHM.predições90.df
mean(IDHM.predições90.df[,"diff"])
#0.001515058, significa que, em média, o modelo está subestimando o IDHM em 0.001515058 unidades.


### visualizando as predições do modelo em comparação com os valores reais em plots
# Redefinir o índice de linha(row.names)
rownames(IDHM.predições90.df ) <- NULL
# Ordenar os dados (sort)
IDHM.predições90.df <- IDHM.predições90.df[order(IDHM.predições90.df$IDHM),]
# Plotar as predições versus o IDHM real
plot(IDHM.predições90.df$IDHM.predições90.1, type = "l", col="red", 
     xlab="Dados Testados", ylab="Real vs. Predição", main="")

# Adicionar linhas do IDHM Real
lines(IDHM.predições90.df$IDHM, lwd=2)

# Adicionar a legenda
legend("topright", 
       legend=c("Predição IDHM", "IDHM Real"),
       col=c("red", "black"),
       lty=1,
       cex=0.8)

# Adicionar título e fonte no estilo ABNT
title(main = "Gráfico 3 - Variação da Predição do IDHM", adj = 0)
mtext("Fonte: Elaboração própria com dados do Atlas Brasil", side=1, line=4, adj = 0, cex=0.8)

```




